臺灣宜蘭地方法院刑事裁定　　　　　　　100年度聲判字第6號
聲　請　人　賴昌政
即告訴人
代　理　人　林國漳律師
被　　　告　徐明煌
上聲請人因告訴被告侵占案件，不服臺灣高等法院檢察署檢察長
駁回再議之處分（100年度上聲議字第5670號），聲請交付審判
，本院裁定如下：
    主  文
聲請駁回。
    理  由
一、按告訴人不服上級法院檢察署檢察長或檢察總長認再議為無
    理由而駁回之處分者，得於接受處分書後10日內委任律師提
    出理由狀，向該管第一審法院聲請交付審判。法院認為交付
    審判之聲請不合法或無理由者，應駁回之。刑事訴訟法第
    258條之1、第258條之3第2項前段，分別定有明文。
二、本件聲請人以被告涉犯侵占罪嫌，訴請臺灣宜蘭地方法院檢
    察署檢察官偵查，經該署檢察官於民國100年7月7日以100
    年度偵字第2800號為不起訴處分後，聲請人不服聲請再議，
    復經臺灣高等法院檢察署於100年8月11日以100年度上聲議
    字第5672號認再議為無理由予以駁回。
三、聲請意旨略以：
  (一)緣聲請人賴昌政與被告徐明煌均為宜蘭縣南澳鄉新寮山南方
    、蘭崁山西方地方台灣濟採字第5083號水晶礦業之合辦人，
    雙方約定總資本額為新台幣（下同）500萬元，分為500股，
    每股l萬元計，被告持股300股，聲請人持股200股，雙方權
    利、義務均照所持股額之比例為之，聲請人曾於民國94 年
    以個人資金向行政院農業委員會林務局羅東林區管理處（下
    稱羅東林區管理處）提供礦場土地之保證金新台幣463,587
    元，詎知被告業已以公司名義向羅東林區管理處領回上開款
    項，竟未返還聲請人，上開保證金乃聲請人個人支出之代墊
    款，並非公司財產。
  (二)又被告辯稱欲待與聲請人就合夥事業會帳結束再行處理，及
    其將此筆款項繳納礦場之礦務稅云云，然則聲請人多次以存
    證信函通知被告會帳，及請求返還此筆款項，被告均拒不出
    面處理，所言合夥事業未會帳，無非掩飾其侵占之意圈，且
    聲請人之前亦收到經濟部礦務局100年5月3日礦局行一字第
    10000305590號函表示：「主旨：台端所領台濟採字第5083
    號（98下-99下計三期）礦業確費尚未繳納，茲派本局科員
    林瑜娟、技士葉欣慧前往說明並送達該等繳費單，請於本（
    100）年5月13日上午10時20 分在蘇澳新站會同辦理，請查
    照。說明：本案台端應繳納金額共計新台幣2萬3,252元（礦
    業權費20,106元、滯納金3,146元）。」等語，可見被告對
    應納之98年下半年度至99年下半年度礦業權費迄今仍未繳納
    ，被告辯稱其係將所領回保證金繳納於上開款項，並無侵占
    之意，顯非實情。
四、按刑事訴訟法於91年2月8日修正公布，其中增訂第258條之
    1第1項規定：「告訴人不服前條之駁回處分者，得於接受處
    分書後十日內委任律師提出理由狀，向該管第一審法院聲請
    交付審判。」告訴人得向法院聲請交付審判之規定，乃此次
    修正刑事訴訟法所新增對於「檢察官不起訴或緩起訴裁量權
    」制衡之外部監督機制，亦即賦予法院針對檢察官所為不起
    訴或緩起訴處分是否正確加以審查，以防止檢察機關濫權。
    是依此項立法精神觀之，法院就聲請交付審判案件所為之審
    查，其中「得為必要之調查」之點，自應僅以偵查中曾顯現
    之證據為限，而不可就其新提出之證據再為調查，亦不得蒐
    集偵查卷外以外之證據。
五、經查：
  (一)按犯罪事實應依證據認定之，無證據不得認定其犯罪事實，
    刑事訴訟法第154條第2項定有明文，又按刑法上之侵占罪，
    係以行為人意圖為自己或第3人不法所有之意思，而將「他
    人」之物侵占入己為其要件。本件聲請人與被告為宜蘭縣南
    澳鄉新寮山南方、蘭崁山西方臺灣濟採字第5083號水晶礦業
    之合辦人，雙方約定總資本額為500萬元，分為500股，每股
    l萬元計，被告持股300股，聲請人持股200股，雙方權利、
    義務均照所持股額之比例為之，有聲請人與被告簽訂之合辦
    契約書影本在卷為證。於94年1月22日被告以新寮山石礦名
    義向行政院農業委員會羅東林區管理處（下稱羅東林區管理
    處）繳納租地擔保金463,587元，嗣於99年3月1日羅東林管
    處發還租地擔保金463,584元，由被告以新寮山石礦負責人
    名義領取該退還之租地擔保金等情，有羅林字第009092 號
    自行收納款項統一收據、羅東林區管理處100年1月11日羅政
    字第1001100203號函檢送之遺失切結書、領據等件在卷可佐
    。
  (二)按「稱消費借貸者，謂當事人一方移轉金錢或其他代替物之
    所有權於他方，而約定他方以種類、品質、數量相同之物返
    還之契約。」、「當事人之一方對他方負金錢或其他代替物
    之給付義務而約定以之作為消費借貸之標的者，亦成立消費
    借貸。」民法第474條定有明文；又「寄託物為代替物時，
    如約定寄託物之所有權移轉於受寄人，並由受寄人以種類、
    品質、數量相同之物返還者，為消費寄託。自受寄人受領該
    物時起，準用關於消費借貸之規定。」民法第602條第1項亦
    定有明文。本件新寮山石礦於94年間向羅東林區管理處繳納
    之租地擔保金，於繳納金錢時，該金錢之所有權即已移轉與
    羅東林區管理處，事後羅東林區管理處僅負有返還一定數額
    金錢之義務，其法律性質核屬消費寄託之關係。亦即由新寮
    山石礦提出一定金額作為擔保交予羅東林區管理處，於擔保
    期間屆滿後，如未發生違約情事而有扣抵擔保金時，即以約
    定之金錢數額返還新寮山石礦，此可從上開羅東林區管理處
    收取租地擔保金時，出具自行收納款項統一收據交由提供擔
    保人收執，於擔保期限後，交付一定之金錢數量予領取人，
    並由領取人提出領據為證。另聲請人主張新寮山石礦於94年
    間向羅東林區管理處繳納之463,587元係由其個人資金所提
    供，則依聲請人所述，其代墊之款項之法律性質，核屬消費
    借貸之法律關係，換言之，即由聲請人借予新寮山石礦一定
    之金錢以繳納租地擔保金之用。
  (三)在消費借貸之法律關係中，新寮山石礦負有返還借款之義務
    ，此項還款之義務不因新寮山石礦與羅東林區管理處間提供
    擔保金之消費寄託契約所影響，意即新寮山石礦與聲請人間
    之消費借貸契約，及新寮山石礦與羅東林區管理處間之消費
    借貸契約，要屬二事，聲請人基於消費借貸之法律關係本得
    對於新寮山石礦主張返還一定數額之金錢，此與新寮山石礦
    與羅東林區管理處間之消費寄託契約無涉，縱事後新寮山石
    礦如有違約事由，致該擔保金遭抵扣而無法返還，亦不影響
    聲請人債權請求權之行使。本件被告以新寮山石礦負責人名
    義受領返還之擔保金，並非受聲請人委託領取該款項，該擔
    保金核屬新寮山石礦之合夥財產。事後本件雙方對於合夥財
    產結算之爭執，亦屬雙方民事上之糾葛，而與侵占罪之構成
    要件有間。
六、綜上所述，聲請人就被告涉犯刑法侵占罪嫌，請求交付審判
    ，依卷內資料並無積極證據足認被告涉有上開罪嫌，原不起
    訴處分書及駁回再議處分書既已調查說明，認為無積極證據
    證明被告犯罪，其犯罪嫌疑不足，依刑事訴訟法第252條第
    10款規定，原檢察官及臺灣高等法院檢察署檢察長分別予以
    不起訴處分及駁回再議之聲請，對照卷內資料，經核其認事
    用法均無違誤。本件聲請人對於原處分加以指摘求予審判，
    非有理由，應予駁回。
七、依刑事訴訟法第258條之3第2項前段，裁定如主文。
中    華    民    國   100    年    10    月    31    日
                  刑事第五庭審判長法  官  林楨森
                                  法  官  陳雪玉
                                  法  官  辜漢忠
以上正本證明與原本無異。
本裁定不得抗告。
                                  書記官  林詩綺
中    華    民    國   100    年    10    月    31    日